ACORDAO-COMPLETO-2567796

ACÓRDÃO 65/2023 ATA 1/2023 - PRIMEIRA CÂMARA

VISTOS, relatados e discutidos estes autos de embargos de declaração opostos pelos Srs. Rogério Martins Lisboa e Sheila Chaves Gama de Souza ao Acórdão 7702/2022-TCU-Primeira Câmara, que apreciou tomada de contas especial instaurada pelo Ministério das Cidades em razão da omissão no dever de prestar contas e da execução parcial do objeto pactuado no Contrato de Repasse 237.116-94/2007 (Siafi 607423) , firmado entre o Município de Nova Iguaçu/RJ e o aludido ministério, por meio da Caixa Econômica Federal, para a realização de drenagem pluvial e pavimentação nos bairros de São Francisco de Paula I e II,
ACORDAM os Ministros do Tribunal de Contas da União, reunidos em sessão da Primeira Câmara, ante as razões expostas pelo relator, em: 
9.1. conhecer dos embargos de declaração, uma vez preenchidos os requisitos de admissibilidade previstos nos artigos 32, inciso II, e 34, caput e § 1º, da Lei 8.443/1992, para, no mérito, rejeitá-los, mantendo inalterada a decisão recorrida;
9.2. dar ciência desta deliberação aos embargantes.

Embargos de declaração opostos ao Acórdão 7.702/2022-1ª Câmara, que apreciou tomada de contas especial instaurada pelo Ministério das Cidades em razão da omissão no dever de prestar contas e da execução parcial do objeto pactuado no Contrato de Repasse 237.116-94/2007 (Siafi 607423), firmado entre o Município de Nova Iguaçu/RJ e o aludido ministério, por meio da Caixa Econômica Federal, para a realização de drenagem pluvial e pavimentação nos bairros de São Francisco de Paula I e II.

Primeira Câmara

Município de Nova Iguaçu/RJ.

3. Interessados/Responsáveis/Recorrentes:
3.1. Responsáveis: espólio de Nelson Roberto Bornier de Oliveira (XXX.418.007-XX); Rogério Martins Lisboa (XXX.360.257-XX); Sheila Chaves Gama de Souza (XXX.906.637-XX).
3.2. Recorrentes: Sheila Chaves Gama de Souza (XXX.906.637-XX); Rogério Martins Lisboa (XXX.360.257-XX)..

13.1. Ministros presentes: Jorge Oliveira (na Presidência), Walton Alencar Rodrigues e Benjamin Zymler (Relator).
13.2. Ministro-Substituto convocado: Weder de Oliveira.

BENJAMIN ZYMLER

Ministro Benjamin Zymler.

O presente processo cuida de tomada de contas especial instaurada pelo Ministério das Cidades em razão da omissão no dever de prestar contas e da execução parcial do objeto pactuado no Contrato de Repasse 237.116-94/2007 (Siafi 607423) , firmado entre o Município de Nova Iguaçu/RJ e o aludido ministério, por meio da Caixa Econômica Federal (CEF) , para a realização de drenagem pluvial e pavimentação nos bairros de São Francisco de Paula I e II.
2.	 Nesta oportunidade processual, são apreciados embargos declaratórios opostos pelos Srs. Rogério Martins Lisboa e Sheila Chaves Gama de Souza ao Acórdão 7702/2022-TCU-Primeira Câmara, lavrado nos seguintes termos:
"VISTOS, relatados e discutidos estes autos de tomada de contas especial instaurada pelo Ministério das Cidades em razão da omissão no dever de prestar contas e da execução parcial do objeto pactuado no Contrato de Repasse 237.116-94/2007 (Siafi 607423) , firmado entre o Município de Nova Iguaçu/RJ e o aludido ministério, por meio da Caixa Econômica Federal, para a realização de drenagem pluvial e pavimentação nos bairros de São Francisco de Paula I e II,
ACORDAM os Ministros do Tribunal de Contas da União, reunidos em sessão da Primeira Câmara, diante das razões expostas pelo relator, em:
9.1. rejeitar as alegações de defesa apresentadas pelo Srs. Nelson Roberto Bornier de Oliveira, Sheila Chaves Gama de Souza e Rogério Martins Lisboa;
9.2. com fundamento nos arts. 1º, inciso I, 16, inciso III, alínea "c", da Lei 8.443/1992, c/c os arts. 19 e 23, inciso III, da mesma lei, julgar irregulares as contas dos Srs. Nelson Roberto Bornier de Oliveira, Sheila Chaves Gama de Souza e Rogério Martins Lisboa;
9.3. condenar os Srs. Rogério Martins Lisboa e Sheila Chaves Gama de Souza, bem como o espólio ou, caso tenha havido a partilha, os herdeiros do Sr. Nelson Roberto Bornier de Oliveira, ao pagamento da quantia a seguir especificada, com a fixação do prazo de 15 (quinze) dias, a contar da notificação, para comprovar, perante o Tribunal (art. 214, inciso III, alínea "a", do Regimento Interno do TCU) , o recolhimento da dívida aos cofres do Tesouro Nacional, atualizada monetariamente e acrescida dos juros de mora, calculados a partir da data discriminada, até a data do recolhimento, na forma prevista na legislação em vigor:
	Valor do débito (R$) 
	Data de referência

	137.281,51
	6/5/2011

9.4. aplicar aos responsáveis abaixo indicados a multa prevista no art. 57 da Lei 8.443/1992, nos valores a seguir discriminados, fixando-lhes o prazo de 15 (quinze) dias, a contar da notificação, para comprovarem, perante o Tribunal, o recolhimento das dívidas ao Tesouro Nacional, sob pena de cobrança judicial dos valores atualizados monetariamente, na forma da legislação em vigor, desde a data deste acórdão até a do efetivo recolhimento, se forem pagos após o vencimento: 
	Responsável
	Valor Individual da Multa

	Rogério Martins Lisboa
	R$ 25.000,00

	Sheila Chaves Gama de Souza
	R$ 50.000,00

9.5. nos termos do art. 28, inciso II, da Lei 8.443/1992, autorizar, desde logo, a cobrança judicial da dívida, caso não seja atendida a notificação;
9.6. dar ciência deste acórdão ao Ministério do Desenvolvimento Regional, à Caixa Econômica Federal e aos responsáveis, incluindo-se o representante legal do espólio e os herdeiros do Senhor Nelson Roberto Bornier de Oliveira; e
9.7. dar ciência deste acórdão à Procuradoria da República no Estado do Rio de Janeiro, nos termos dos arts. 16, § 3º, da Lei 8.443/1992 e 209, § 7º, do Regimento Interno do TCU, para a adoção das medidas cabíveis."
3.	O Sr. Rogério Martins Lisboa aduz haver omissão no Acórdão 7702/2022-TCU-Primeira Câmara, carreando as seguintes alegações (peça 204) :
a) não houve apreciação, pelo relator, acerca dos elementos apresentados nas alegações suplementares de defesa, autuadas no dia 25/11/2022 (peça 178) ;
b) em que pesem as demonstrações de diversas medidas efetivas de gestão adotadas pelo embargante, voltadas a assegurar o cumprimento de suas obrigações, não houve o pronunciamento do TCU acerca de tais circunstâncias em sua conduta;
c) havia elevado déficit financeiro herdado de gestões anteriores que impediriam a execução das obras em 2017;
d) devido à redefinição das estimativas de investimentos da implantação de projetos e de custos operacionais, o Decreto Municipal 10.841/2017 declarou o estado de calamidade financeira no Município de Nova Iguaçu/RJ;
e) assim, o embargante solicitou à Caixa Econômica Federal a prorrogação do prazo para conclusão das obras por mais 365 dias;
f) da mesma forma, o embargante solicitou todas as prestações de contas, relatórios de obra, medições e relatórios fotográficos referentes ao contrato de repasse supramencionado;
g) o embargante instaurou tomada de contas especial, ajuizou ações civis públicas, representou ao Ministério Público e adotou outros tipos de medidas de cunho administrativo e jurídico para auferir condutas de gestões passadas no âmbito de contratos públicos que tivessem indícios de danos ao Erário;
h) por meio de recursos próprios da Prefeitura, realizou e concluiu as obras do contrato ora em exame;
i) dessa forma, o acórdão embargado mais uma vez incidiu em omissão, merecendo reforma, visto que a decisão nem sequer tratou da análise documental da conclusão da obra pela Secretaria Municipal de Infraestrutura;
j) assim, estaria comprovado que o embargante não somente tomou providências contemporâneas a este procedimento, mas também durante a presente tomada de contas;
k) em relação ao não cumprimento do prazo para a prestação de contas, o endividamento do setor público e a falta de planejamento/irresponsabilidade fiscal eram problemas que afetavam gravemente o Município de Nova Iguaçu/RJ;
l) foi peticionado nestes autos a suspensão do feito devido à ausência comprobatória de utilização dos recursos financeiros;
m) houve requerimento administrativo para obtenção dos documentos comprobatórios, que foi direcionado à Caixa Econômica Federal, que, até o momento, não retornou satisfatoriamente; e
n) por fim, a cominação da multa ao embargante mostra-se equivocada, pois não teria havido dano ao Erário e não teriam sido analisadas as providências supostamente adotadas na gestão do embargante.
5.	Diante do exposto, o embargante requer o conhecimento e o acolhimento dos seus embargos declaratórios, sanando as omissões apontadas e, por conseguinte, adotando de efeitos infringentes para modificação do acórdão objurgado.
6.	Por sua vez, a Sra. Sheila Chaves Gama de Souza aduziu haver omissões e contradições na decisão embargada, apresentando os argumentos sintetizados a seguir (peça 201) :
a) ao rejeitar as alegações de defesa apresentadas pela embargante, a decisão combatida não considerou os percalços encontrados para tentar levar a cabo o cumprimento das metas pactuadas no Contrato de Repasse nº 237.116-94/2007, bem como não considerou que o percentual de 28,16% das obras realizadas teve aproveitamento;
b) durante todo o período da administração da embargante (31.03.2010 a 31.12.2012) , a União desbloqueou recursos apenas de R$ 137.281,51 (peça 1, p.60) , para executar uma obra com custo estimado em R$ 585.000,00 (peça 1, p.56) ;
c) portanto, a concedente não desbloqueou recursos em montante suficiente para a realização da obra, em sua inteireza;
d) um dos entraves deparado pela embargante foi no fato de a Caixa Econômica Federal, no seu Relatório de Acompanhamento de Engenharia (RAE) , constatar a realização do percentual de 28,61% das obras, com parecer favorável à liberação de R$ 164.744,40 equivalentes aos serviços medidos na 1ª aferição dos serviços, em 28/7/2010, e demorar quase 10 meses para desbloquear o recurso de R$ 137.281,51, em 6/5/2011, para pagamento à empresa LBQ Engenharia Ltda, em 06.05.2011, sem qualquer reajuste;
e) a demora injustificada para pagar pelos serviços, sem reajuste, fez com que a referida construtora se recusasse a continuar as obras se não lhe fosse assegurado o recebimento das parcelas de reajustamento a que tinha direito, por força contratual;
f) a ausência de apreciação sobre esses fatos, inclusive da alternativa para tentar levar a cabo o cumprimento das metas pactuadas no Contrato de Repasse nº 237.116-94/2007, transferindo a complementação das obras para o Governo do Estado do Rio de Janeiro, acarretou entendimento equivocado no voto condutor do acórdão embargado;
g) a análise dos documentos trazidos pela embargante, nas suas alegações de defesa, e pelo atual prefeito, Sr. Rogério Martins Lisboa, demonstrariam que os serviços de pavimentação e drenagem foram concluídos, com o seu aproveitamento pela população;
h) a afirmação constante do voto condutor do acórdão embargado de que "o contrato de repasse estipulou a conclusão das obras em 300 dias, portanto, em tempo mais do que suficiente para que a gestão da Sra. Sheila Chaves Gama de Souza terminasse o objeto" não considerou os fatos que ensejaram o pedido de prorrogação de prazo diante de ocorrências surgidas que impediram a conclusão das obras;
i) haveria contradição no voto condutor do Acórdão 7702/2022-TCU-Plenário, no item 8, no qual consta que "os recursos foram integralmente dispendidos na gestão da Sra. Sheila Chaves Gama de Souza, sem que os serviços realizados tenham gerado o benefício social esperado (Gestão Abril/2010 a 2012) .", mas, no item 3 foi informado, com acerto, que os recursos do ajuste no valor total de R$ 585.000,00 (R$ 487.500,00 + R$ 97.500,00, à título de contrapartida) , "foram transferidos de forma parcial, em três parcelas totalizando R$ 234.780,00";
j) os precedentes citados no voto condutor para justificar a dosimetria da multa imposta à embargante não seriam aplicáveis, pois um deles (o Acórdão 5283/2019-TCU-Segunda Câmara) teria sido reformado pelo Acórdão 6108/2022-TCU-Segunda Câmara, que deu provimento ao recurso de reconsideração da embargante, ao passo que a outra decisão (o Acórdão 3278/2022-TCU-Primeira Câmara) ainda não teria transitado em julgado, o que impossibilitaria que fosse considerado como agravante para fins de dosimetria da multa; 
k) se as obras foram concluídas, não há que se falar em restituição de valores, o que constituiria enriquecimento do Estado e o empobrecimento do agente público; e
l) nos termos da Resolução 344/2022 do TCU, haveria prescrição punitiva e ressarcitória em relação à embargante.
7.	Portanto, a embargante solicita o conhecimento e acolhimento de sua peça recursal, com efeitos Infringentes, de modo a aferir a ocorrência da prescrição e a sanar as omissões e contradições contidas no Acórdão 7702/2022-TCU-Primeira Câmara, afastando a pena cominatória imposta e o débito que lhe foi imputado, determinando arquivamento deste processo.
8.	Alternativamente, a embargante requer que, caso os seus argumentos não sejam suficientes para atender o pedido acima, que o julgamento seja convertido para diligência in loco, nos termos do art. 116, caput e §1º, do Regimento Interno do TCU, para que possa comprovar a veracidade dos fatos neles alegados.
	É o Relatório.

Ernesto Baccherini e Maria Inês Sobreira de Azevedo (1622-A/OAB-RJ), representando Sheila Chaves Gama de Souza; Sidney da Silva Braga e Fabiano Muniz da Silva, representando Prefeitura Municipal de Nova Iguaçu - RJ; Rafael Alves de Oliveira (119120/OAB-RJ), Rayanne Ribeiro Marques da Silva (244061/OAB-RJ) e outros, representando Rogério Martins Lisboa; Lucir Leone Bornier de Oliveira, representando Nelson Roberto Bornier de Oliveira.

Procuradora-Geral Cristina Machado da Costa e Silva.

TOMADA DE CONTAS ESPECIAL. CONTRATO DE REPASSE CELEBRADO COM A CAIXA ECONÔMICA FEDERAL. CONSTRUÇÃO DE SISTEMA DE DRENAGEM E PAVIMENTAÇÃO NO MUNICÍPIO DE NOVA IGUAÇU/RJ. OMISSÃO NO DEVER DE PRESTAR CONTAS. ABANDONO INJUSTIFICADO DA EXECUÇÃO DAS OBRAS. INEXECUÇÃO PARCIAL DO OBJETO. FALTA DE SERVENTIA DO EMPREENDIMENTO. CITAÇÃO. AUDIÊNCIA. REJEIÇÃO DAS ALEGAÇÕES DE DEFESA. CONTAS IRREGULARES. DÉBITO. MULTA. EMBARGOS DE DECLARAÇÃO. CONHECIMENTO. REJEIÇÃO.

TOMADA DE CONTAS ESPECIAL (TCE)

Secretaria de Controle Externo de Tomada de Contas Especial (SecexTCE).

Preliminarmente, os presentes embargos de declaração devem ser conhecidos, tendo em vista o preenchimento dos requisitos necessários aplicáveis. 
Trata-se de embargos de declaração opostos pelo Srs. Rogério Martins Lisboa e Sheila Chaves Gama de Souza ao Acórdão 7702/2022-TCU-Primeira Câmara, que apreciou processo de tomada de contas especial instaurada pelo Ministério das Cidades em razão da omissão no dever de prestar contas e da execução parcial do objeto pactuado no Contrato de Repasse 237.116-94/2007 (Siafi 607423) , firmado entre o Município de Nova Iguaçu/RJ e o aludido ministério, por meio da Caixa Econômica Federal, para a realização de drenagem pluvial e pavimentação nos bairros de São Francisco de Paula I e II.
3.	Conforme historiado no voto condutor da decisão embargada, o referido ajuste foi celebrado pelo valor de R$ 585.000,00, dos quais R$ 487.500,00 foram aportados pelo concedente e outros R$ 97.500,00 foram de responsabilidade do convenente a título de contrapartida. O Contrato de Repasse 237.116-94/2007 vigorou de 28/12/2007 a 1/7/2017, já computadas as prorrogações de vigência, com prazo final para apresentação da prestação de contas de mais 60 dias após o seu término. 
4.	Os recursos em tela foram transferidos de forma parcial por meio de três parcelas, totalizando R$ 234.780,00, conforme indicado na tabela abaixo:
	Ordem bancária - OB
	Data do crédito
	Valor (R$) 

	20090B805991
	27/10/2009
	97.500,00

	20100B806561
	23/9/2010
	39.780,00

	20100B807272
	26/10/2010
	97.500,00

	Total
		234.780,00

5.	Do montante acima, foram desbloqueados somente R$ 137.281,51 de recursos federais e R$ 27.462,89 da contrapartida municipal, totalizando R$ 164.744,40. Tal valor tomou como base o Relatório de Acompanhamento de Engenharia (RAE) 969/2010 (peça 1, p. 56-57) , que atestou a realização de 28,16% da meta física.
6.	De acordo com o Relatório do Tomador de Contas (peça 1, p. 78) , as obras executadas não apresentavam funcionalidade, pois calçadas, vias e sistema de drenagem encontravam-se incompletos, sem gerar o benefício social esperado. Além disso, continuavam aplicados o saldo de repasse não utilizado e os rendimentos de aplicação (valor total de R$ 161.724,22 atualizados até 5/8/2016) . Além disso, não houve prestação de contas da parcela liberada.
7.	Diante do exposto, foi instaurada a presente tomada de contas especial, imputando aos responsáveis dano correspondente à integralidade das verbas federais repassadas.
8.	No âmbito do TCU, quando o presente feito se encontrava sob a relatoria do Ministro André Luís de Carvalho, ocorreu a citação dos ex-prefeitos de Nova Iguaçu/RJ, Srs. Sheila Chaves Gama de Souza e Nelson Roberto Bornier de Oliveira, bem como do atual prefeito, Sr. Rogério Martins Lisboa, em face da execução parcial do objeto pactuado no Contrato de Repasse 237.116-94/2007. 
9.	Os recursos foram integralmente dispendidos na gestão da Sra. Sheila Chaves Gama de Souza, sem que os serviços realizados tenham gerado o benefício social esperado (Gestão Abril/2010 a 2012) . Os prefeitos sucessores, Srs. Nelson Roberto Bornier de Oliveira e Rogério Martins Lisboa, foram responsabilizados pelo referido dano em razão da não adoção de providências para a conclusão das obras.
10.	Outrossim, foi promovida a audiência do Sr. Rogério Martins Lisboa, para que apresentasse razões de justificativa pelo não cumprimento do prazo originalmente estipulado para prestação de contas do Contrato de Repasse 237.116-94/2007, e para a não restituição ao Erário do saldo existente na conta específica do ajuste.
Diante desse cenário, o  Acórdão 7702/2022-TCU-Primeira Câmara julgou irregulares as contas dos dois embargantes e do espólio do Sr. Nelson Roberto Bornier de Oliveira, falecido antes do julgamento de mérito deste processo. Outrossim, os responsáveis foram condenados ao pagamento solidário do débito e os Srs. Rogério Martins Lisboa e Sheila Chaves Gama de Souza ainda foram sancionados com multa prevista no art. 57 da Lei 8.443/1992, fixada nos valores de R$ 25.000,00 e R$ 50.000,00, respectivamente.
II
Feita a devida exposição dos fatos, inicio a apreciação dos argumentos apresentados pelo Sr. Rogério Martins Lisboa, que aduziu haver omissão no Acórdão 7702/2022-TCU-Primeira Câmara, carreando as seguintes alegações (peça 204) :
a) não houve apreciação, pelo relator, acerca dos elementos apresentados nas alegações suplementares de defesa, autuadas no dia 25/11/2022 (peça 178) ;
b) em que pesem as demonstrações de diversas medidas efetivas de gestão adotadas pelo embargante, voltadas a assegurar o cumprimento de suas obrigações, não houve o pronunciamento do TCU acerca de tais circunstâncias em sua conduta;
c) havia elevado déficit financeiro herdado de gestões anteriores que impediriam a execução das obras em 2017;
d) devido à redefinição das estimativas de investimentos da implantação de projetos e de custos operacionais, o Decreto Municipal 10.841/2017 declarou o estado de calamidade financeira no Município de Nova Iguaçu/RJ;
e) assim, o embargante solicitou à Caixa Econômica Federal a prorrogação do prazo para conclusão das obras por mais 365 dias;
f) da mesma forma, o embargante solicitou todas as prestações de contas, relatórios de obra, medições e relatórios fotográficos referentes ao contrato de repasse supramencionado;
g) o embargante instaurou tomada de contas especial, ajuizou ações civis públicas, representou ao Ministério Público e adotou outros tipos de medidas de cunho administrativo e jurídico para auferir condutas de gestões passadas no âmbito de contratos públicos que tivessem indícios de danos ao Erário;
h) por meio de recursos próprios da Prefeitura, realizou e concluiu as obras do contrato ora em exame;
i) dessa forma, o acórdão embargado mais uma vez incidiu em omissão, merecendo reforma, visto que a decisão nem sequer tratou da análise documental da conclusão da obra pela Secretaria Municipal de Infraestrutura;
j) assim, estaria comprovado que o embargante não somente tomou providências contemporâneas a este procedimento, mas também durante a presente tomada de contas;
k) em relação ao não cumprimento do prazo para a prestação de contas, o endividamento do setor público e a falta de planejamento/irresponsabilidade fiscal eram problemas que afetavam gravemente o Município de Nova Iguaçu/RJ;
l) foi peticionado nestes autos a suspensão do feito devido à ausência comprobatória de utilização dos recursos financeiros;
m) houve requerimento administrativo para obtenção dos documentos comprobatórios, que foi direcionado à Caixa Econômica Federal, que, até o momento, não retornou satisfatoriamente; e
n) por fim, a cominação da multa ao embargante mostra-se equivocada, pois não teria havido dano ao Erário e não teriam sido analisadas as providências supostamente adotadas na gestão do embargante.
Diante do exposto, o embargante solicitou o conhecimento e o acolhimento dos seus embargos declaratórios, sanando as omissões apontadas e, por conseguinte, adotando de efeitos infringentes para modificação do acórdão objurgado.
Em atenção a tais argumentos, observo que o embargante juntou aos autos novos elementos de defesa no dia 25/10/2022, quando o presente processo já se encontrava pautado para a sessão da Primeira Câmara, ocorrida no dia 27/10/2022. Tais elementos foram recebidos como memoriais e visaram elucidar questões levantadas em audiência que concedi ao advogado que representa o embargante.
Insta salientar que, nos termos de reiterada jurisprudência deste Tribunal, a falta de pronunciamento expresso na deliberação quanto a questões trazidas exclusivamente em memoriais  (art. 160, § 3º, do Regimento Interno do TCU) não enseja omissão passível de questionamento mediante embargos de declaração. Nesse sentido, cito os Acórdãos 1.880/2015, 3.340/2015 e 801/2017 do Plenário deste Tribunal.
Nos termos do art. 160, §2º, do Regimento Interno desta Corte, a etapa de instrução processual se encerra no momento em que o titular da unidade técnica emite seu parecer conclusivo. Dessa forma, embora os memoriais possam ser distribuídos aos gabinetes das autoridades após essa etapa, consoante o §3º do mencionado dispositivo, não vinculam a avaliação do julgador.
Esclareço ao embargante que, embora tais memoriais de fato não tenham sido mencionados pelo voto condutor do Acórdão 7702/2022-TCU-Primeira Câmara, foram considerados em meu julgamento. Em essência, os novos elementos do recorrente apenas reiteraram argumentos já apresentados em suas alegações de defesa, com exceção de um documento inédito consubstanciado na declaração expedida pela Sra. Cleide de Oliveira Moreira, na condição de Secretária de Infraestrutura de Nova Iguaçu/RJ, atestando a conclusão da obra com recursos próprios da municipalidade.
Tal declaração, além de não estar datada, tem reduzido valor probatório, nos termos de remansosa jurisprudência desta Corte de Contas, pois a conclusão do empreendimento poderia ser mais bem demonstrada com uma singela fotografia que apresentasse a execução da pavimentação das ruas que sofreram intervenções. Além disso, tratando-se de obra pública, o responsável poderia ter demonstrado com que meios supostamente concluiu o objeto conveniado, apresentando cópias dos certames licitatórios que originaram a conclusão das obras, bem como os respectivos contratos, medições de serviços, anotações de responsabilidade técnica, comprovantes de pagamento, diários de obra, relatórios fotográficos do empreendimento etc.
É possível afirmar que, no contexto em que se insere tal declaração, tal documento nem sequer possui o condão de justificar a realização de diligência para a que a Caixa Econômica Federal realize nova vistoria no empreendimento.
Ad argumentandum tantum, se estivesse cabalmente demonstrada a conclusão da obra, o julgamento das contas do embargante seria pela irregularidade, haja vista que a responsabilidade pelo encaminhamento da prestação de contas ao concedente, no prazo especificado no instrumento que regulamentou o ajuste, era do atual Prefeito de Nova Iguaçu/RJ, o Sr. Rogério Martins Lisboa, que além de não dar prosseguimento às obras, não apresentou as mencionadas contas, em afronta ao mandamento insculpido no art. 70, parágrafo único, da Constituição Federal.
A dificuldade para obter os documentos necessários para a prestação de contas perante a Caixa Econômica Federal não elide a sua responsabilidade, pois constitui ônus do gestor a produção das evidências necessárias para comprovar o adequado uso dos recursos públicos que lhe foram confiados, não cabendo ao TCU realizar diligência para a obtenção de provas em favor do gestor.
Eventuais dificuldades do gestor na obtenção dos documentos necessários à prestação de contas dos recursos geridos, inclusive as derivadas de ordem política, se não resolvidas administrativamente, devem ser por ele levadas ao conhecimento do Poder Judiciário por meio de ação própria, uma vez que a responsabilidade pela comprovação da boa e regular aplicação dos recursos públicos é pessoal.
Friso ainda que alguns dos documentos que foram solicitados pelo embargante à Caixa Econômica Federal estão presentes nestes autos. Refiro-me, por exemplo, aos extratos da conta bancária do convênio, os quais estão insertos à peça 1, fl. 61 e seguintes.
Merece ser destacado que a alegada dificuldade de obter os documentos da Caixa Econômica Federal está embasada em duas mensagens eletrônicas encaminhadas à instituição, sendo a primeira datada de 13/10/2022, que foi reiterada em 24/10/2022 (peça 178, fls. 10 e 11) . Rememoro que a presente tomada de contas especial foi autuada em 2017 nesta Corte de Contas, ao passo que o responsável foi citado pelo débito em abril de 2020, ou seja, somente após o presente processo ter sido pautado para a sessão do dia 4/10/2022 na Primeira Câmara é que o responsável adotou alguma medida para obter a documentação necessária para a prestação de contas.
As fotos constantes do referido memorial (peça 178, fls. 54 e 56) apenas demonstram a execução de parte do sistema de drenagem de águas pluviais, não se prestando para demonstrar a funcionalidade da obra e a conclusão dos serviços de pavimentação. Além disso, tais fotografias já se encontravam nos autos (peça 23, fls. 43 a 45) , não constituindo elemento novo de defesa. As mesmas fotos, datadas de 2010, também foram juntadas aos autos pelo Sr. Nelson Roberto Bornier de Oliveira (peça 153, fls. 64 e 65) . Dessa maneira, os serviços representados nas fotografias foram realizados pelas gestões anteriores e não se prestam para comprovar a alegada conclusão das obras na gestão do embargante ou para afastar as conclusões do Relatório de Acompanhamento de Empreendimento (RAE) da CEF, relativos às vistorias no empreendimento que que consignou que houve a execução de 28,16% do objeto pactuado, mas os objetivos não foram almejados, pois no estado em que as obras se encontravam não apresentavam funcionalidade e não geraram o benefício social esperado.
Assim, não há de se falar em omissão na apreciação dos argumentos e documentos inéditos apresentados pelo embargante.
O alegado estado de calamidade financeira no Município de Nova Iguaçu/RJ não justifica a inércia do embargante em apresentar tempestivamente as contas, tampouco em retomar as obras do empreendimento, visto que este contava com aporte de recursos federais. Nesse sentido, para as obras na Ruas Santa Joana, Santo André, Santa Isabel, São Jorge e São Francisco de Paula I, objetos do ajuste em análise (peça 1, p. 51-55) , a Caixa Econômica Federal (CEF) já havia repassado recursos federais da ordem de R$ 234.780,00 (peça 1, p. 60 e 69-71) , tendo sido desbloqueados para pagamento da primeira medição a quantia de R$ 137.281,51 (peça 1, p. 60) . Logo, consoante observou o MP/TCU em seu parecer regimental, restaram já repassados quase R$ 100.000,00 na conta corrente específica, aguardando a continuidade das obras, além da possibilidade de repasse do restante dos valores federais, no total de R$ 487.500,00.
Os demais argumentos do embargante já foram detidamente analisados pelas instruções que embasaram o Acórdão 7702/2022-TCU-Primeira Câmara. Transcrevo trecho do parecer do Ministério Público de Contas (peça 169) com a análise das diversas alegações do embargante no sentido de que teria adotado medidas efetivas de gestão voltadas a assegurar o cumprimento de suas obrigações:
"18.	Do mesmo modo, mesmo depois de quase 7 anos do início das obras, o Senhor Rogério Martins Lisboa, prefeito empossado em 2017, assinou, pessoalmente, a prorrogação do contrato de repasse até 1.º/7/2017 (peça 27, p. 32) , atraindo para si não apenas a obrigação de prestar contas dos recursos repassados, como, também, a responsabilidade pela conclusão das obras. Cabe lembrar que ainda estavam pendentes na conta específica recursos federais repassados e vigentes os compromissos de repasses adicionais.
19.	Ressalte-se, ainda, que o Senhor Rogério Martins Lisboa sequer conseguiu demonstrar, de forma cabal, ter tomado medidas efetivas para resguardar o patrimônio público, nos moldes estabelecidos pelo enunciado 230 da Súmula do Tribunal.
20.	A instauração de TCE pelo próprio ente municipal sob a gestão dele, em 2018, citada nas alegações de defesa da parte (peça 158, p. 10-21) , ocorrida após a abertura de processo com a mesma natureza na CEF, não atende à jurisprudência do Tribunal sobre a questão.
21.	Nessa linha, mesmo diante de múltiplas irregularidades, em diversos contratos de repasse com a CEF, o procedimento restou inconclusivo, não apontando dano ao erário ou responsáveis, tendo, ainda, ao final, atestado, sem qualquer prova contundente, a execução e funcionalidade do sistema de drenagem pluvial executado.
22.	Do mesmo modo, o responsável apresenta a primeira página de suposta Ação Civil Pública que teria sido interposta em face do Senhor Nelson Roberto Bornier de Oliveira (peça 158, p. 22) , ausente o restante do documento. Em consulta aos sítios do Tribunal de Justiça e da Justiça Federal no Rio de Janeiro, não se logrou êxito em identificar ação judicial que envolvesse o contrato sob análise. Logo, a responsabilidade do Senhor Rogério Lisboa se mantém, questionando-se, inclusive, a boa-fé da parte."
Portanto, inexistindo omissões ou outros vícios a serem sanados na deliberação atacada, devem ser rejeitados os embargos de declaração opostos pelo Sr. Rogério Martins Lisboa.
III
Por sua vez, a Sra. Sheila Chaves Gama de Souza aduziu haver omissões e contradições na decisão embargada, apresentando os argumentos sintetizados a seguir (peça 201) :
a) ao rejeitar as alegações de defesa apresentadas pela embargante, a decisão combatida não considerou os percalços encontrados para tentar levar a cabo o cumprimento das metas pactuadas no Contrato de Repasse nº 237.116-94/2007, bem como não considerou que o percentual de 28,16% das obras realizadas teve aproveitamento;
b) durante todo o período da administração da embargante (31.03.2010 a 31.12.2012) , a União desbloqueou recursos apenas de R$ 137.281,51 (peça 1, p.60) , para executar uma obra com custo estimado em R$ 585.000,00 (peça 1, p.56) ;
c) portanto, a concedente não desbloqueou recursos em montante suficiente para a realização da obra, em sua inteireza;
d) um dos entraves deparado pela embargante foi no fato de a Caixa Econômica Federal, no seu Relatório de Acompanhamento de Engenharia (RAE) , constatar a realização do percentual de 28,61% das obras, com parecer favorável à liberação de R$ 164.744,40 equivalentes aos serviços medidos na 1ª aferição dos serviços, em 28/7/2010, e demorar quase 10 meses para desbloquear o recurso de R$ 137.281,51, em 6/5/2011, para pagamento à empresa LBQ Engenharia Ltda, em 06.05.2011, sem qualquer reajuste;
e) a demora injustificada para pagar pelos serviços, sem reajuste, fez com que a referida construtora se recusasse a continuar as obras se não lhe fosse assegurado o recebimento das parcelas de reajustamento a que tinha direito, por força contratual;
f) a ausência de apreciação sobre esses fatos, inclusive da alternativa para tentar levar a cabo o cumprimento das metas pactuadas no Contrato de Repasse nº 237.116-94/2007, transferindo a complementação das obras para o Governo do Estado do Rio de Janeiro, acarretou entendimento equivocado no voto condutor do acórdão embargado;
g) a análise dos documentos trazidos pela embargante, nas suas alegações de defesa, e pelo atual prefeito, Sr. Rogério Martins Lisboa, demonstrariam que os serviços de pavimentação e drenagem foram concluídos, com o seu aproveitamento pela população;
h) a afirmação constante do voto condutor do acórdão embargado de que "o contrato de repasse estipulou a conclusão das obras em 300 dias, portanto, em tempo mais do que suficiente para que a gestão da Sra. Sheila Chaves Gama de Souza terminasse o objeto" não considerou os fatos que ensejaram o pedido de prorrogação de prazo diante de ocorrências surgidas que impediram a conclusão das obras;
i) haveria contradição no voto condutor do Acórdão 7702/2022-TCU-Plenário, no item 8, no qual consta que "os recursos foram integralmente dispendidos na gestão da Sra. Sheila Chaves Gama de Souza, sem que os serviços realizados tenham gerado o benefício social esperado (Gestão Abril/2010 a 2012) .", mas, no item 3 foi informado, com acerto, que os recursos do ajuste no valor total de R$ 585.000,00 (R$ 487.500,00 + R$ 97.500,00, à título de contrapartida) , "foram transferidos de forma parcial, em três parcelas totalizando R$ 234.780,00";
j) os precedentes citados no voto condutor para justificar a dosimetria da multa imposta à embargante não seriam aplicáveis, pois um deles (o Acórdão 5283/2019-TCU-Segunda Câmara) teria sido reformado pelo Acórdão 6108/2022-TCU-Segunda Câmara, que deu provimento ao recurso de reconsideração da embargante, ao passo que a outra decisão (o Acórdão 3278/2022-TCU-Primeira Câmara) ainda não teria transitado em julgado, o que impossibilitaria que fosse considerado como agravante para fins de dosimetria da multa; 
k) se as obras foram concluídas, não há que se falar em restituição de valores, o que constituiria enriquecimento do Estado e o empobrecimento do agente público; e
l) nos termos da Resolução 344/2022 do TCU, haveria prescrição punitiva e ressarcitória em relação à embargante.
Portanto, a embargante solicita o conhecimento e acolhimento de sua peça recursal, com efeitos Infringentes, de modo a aferir a ocorrência da prescrição e a sanar as omissões e contradições contidas no Acórdão 7702/2022-TCU-Primeira Câmara, afastando a pena cominatória imposta e o débito que lhe foi imputado, determinando arquivamento deste processo.
Alternativamente, a embargante requer que, caso os seus argumentos não sejam suficientes para atender o pedido acima, que o julgamento seja convertido para diligência in loco, nos termos do art. 116, caput e §1º, do Regimento Interno do TCU, para que possa comprovar a veracidade dos fatos neles alegados.
Iniciando a apreciação dos argumentos da embargante, considero que a afirmação de que o percentual das obras realizadas teve aproveitamento já foi exaustivamente enfrentada na análise das alegações do outro embargante, bem como não encontra guarida no relatório de vistoria in loco realizada pela CEF. Também não foi comprovada a conclusão da obra, em linha com o exame já realizado neste voto.
Aduz a embargante que a obra foi paralisada por conta do atraso e da liberação parcial de recursos da União, mas a responsável solicitou pessoalmente sucessivas prorrogações do prazo de vigência do contrato de repasse em análise (peça 1, fls. 28 a 34) . Além disso, na avaliação realizada in loco pela Caixa Econômica Federal (peça 1, p. 56-57) , ao contrário do informado pela embargante, as obras realizadas até 28/7/2010 não apresentavam funcionalidade, estando, inclusive, paralisadas naquele momento. Consta do referido documento:
"Durante a visita foi constatada a dificuldade da empresa construtora em realizar a terraplenagem para a preparação das ruas tendo em vista a existência de esgoto a céu aberto em muitos trechos. O fiscal da prefeitura no mesmo momento iniciou os tramites para verificar o que está havendo e como resolver. Acredito que quando do retomo das obras - esta parada por não pagamento devido a troca de Prefeito - em meados de agosto, segundo previsão da Empresa, o problema já esteja equacionado."
O que se deduz da informação acima é que a LBQ Engenharia Ltda. não abandonou as obras por suposta falta de pagamento de reajuste, e sim por problemas diversos no planejamento do empreendimento e em déficits de gestão da própria prefeitura.
Ressalto que a empresa LBQ Engenharia Ltda. foi contratada pelo município para realização das obras e solicitou prorrogação do prazo para conclusão do objeto sucessivas vezes, sempre com autorização por prepostos ou mesmo pessoalmente pela responsável (peça 26, p. 45-57; e 27, p. 1-9) .
A avença original celebrada com a empresa, em 3/8/2009 (peças 24, p. 69-70; e 25, p. 1-10) , previa remuneração de R$ 2.564.127,93 (peça 25, p. 1) , portanto, abarcando outros objetos além daqueles previstos no ajuste firmado com a CEF, incluindo-se obras complementares, nas mesmas localidades (peça 1, p. 57) .
Depois de sucessivas prorrogações do contrato com a LBQ Engenharia Ltda., na gestão da Senhora Sheila Chaves Gama de Souza, o sucessor, Senhor Roberto Bornier de Oliveira, deu continuidade ao ajuste, durante quase todo o mandato dele, assinando pessoalmente os termos aditivos (peça 27, p. 10-14) .
Além disso, existem registros de diversos pagamentos à empresa LBQ Engenharia Ltda. em outro contrato, também destinado à drenagem pluvial e pavimentação, na gestão do responsável Nelson Roberto, em valores expressivos (peça 35, p. 22) , nos anos de 2013 e 2014. Assim, não procede as alegações de que a empresa teria se recusado a continuar as obras. 
A demora entre o parecer favorável à liberação de R$ 164.744,40 equivalentes aos serviços medidos na 1ª aferição dos serviços, em 28/7/2010, e o desbloqueio do recurso de R$ 137.281,51, em 6/5/2011, para pagamento à empresa LBQ, decorreu exclusivamente da prefeitura, visto que parte das pendências só foi atendida em 2011 (depósito da contrapartida e declaração de uso comum do povo, por exemplo, conforme informação constante da peça 1, fl. 5) .
Assim, ainda que se entendesse devida a atualização financeira dos pagamentos em atraso à LBQ Engenharia Ltda., tal encargo deveria recair exclusivamente sobre o convenente.
Concluo que não há reparos a fazer sobre a responsabilização da Sra. Sheila Chaves Gama de Souza pelo débito, pois as obras foram paralisadas em sua gestão, além de todos os pagamentos questionados nos autos terem sido integralmente realizados, não havendo dúvida quanto à obrigação da ex-gestora de comprovar a boa e regular aplicação dos recursos federais que geriu. 
Tais pagamentos foram direcionados para a empresa LBQ Engenharia Ltda., contratada pelo município para realização das obras, a qual solicitou prorrogação do prazo para conclusão do objeto sucessivas vezes, sempre com autorização por prepostos ou mesmo pessoalmente pela responsável (peça 26, p. 45-57; e 27, p. 1-9) .  Como ressaltado na manifestação regimental do Ministério Público de Contas, o contrato original com a empresa, celebrado em 3/8/2009, abrangia outros objetos diferentes daquele estipulado no contrato de repasse firmado com a CEF, incluindo-se obras complementares nas mesmas localidades.
O contrato de repasse estipulou a conclusão das obras em 300 dias, portanto, em tempo mais do que suficiente para que a gestão da Sra. Sheila Chaves Gama de Souza terminasse o objeto.
Passo a analisar o argumento de que os precedentes citados no voto condutor para justificar a dosimetria da multa imposta à embargante não seriam aplicáveis, pois um deles (o Acórdão 5283/2019-TCU-Segunda Câmara) teria sido reformado pelo Acórdão 6108/2022-TCU-Segunda Câmara, que deu provimento ao recurso de reconsideração da embargante, enquanto a outra decisão (o Acórdão 3278/2022-TCU-Primeira Câmara) ainda não teria transitado em julgado, o que impossibilitaria que fosse considerado como agravante para fins de dosimetria da multa.
De fato, assiste parcial razão à embargante, pois o Acórdão 6108/2022-TCU-Segunda Câmara, prolatado no dia 4/10/2022 (mesmo dia em que este feito foi incialmente pautado) , acabou não sendo considerado no voto condutor da decisão embargada, produzido no momento em que estes autos retornaram à pauta de julgamento na sessão do dia 27/10/2022. O Acórdão 3278/2022-TCU-Primeira Câmara também não transitou em julgado. Todavia, considero que tais fatos não devam interferir na dosimetria da sanção aplicada à responsável.
Primeiramente, o Acórdão 6108/2022-TCU-Segunda Câmara não afastou a ocorrência imputada à recorrente, consubstanciada em execução parcial do objeto conveniado, sem possibilidade de aproveitamento ou serventia para a população. Naquela decisão, houve o provimento do recurso da embargante tão somente por conta de razões subjetivas, não sendo elidida a irregularidade que ensejou a constituição do respectivo processo de tomada de contas especial.
Ademais, é sabido que, para fins do exercício do poder sancionatório do TCU, a dosimetria da pena deve ter como parâmetro o art. 22, § 2º, do Decreto-lei 4.657/1942 (Lei de Introdução às Normas do Direito Brasileiro - LINDB) , podendo ser considerada a natureza e a gravidade da infração cometida, os danos que dela provierem para a administração pública, as circunstâncias agravantes ou atenuantes e os antecedentes do agente. Não obstante o exposto, a LINDB não apresenta especificamente um rol de agravantes e atenuantes legalmente reconhecido, tais como os que se encontram presentes nas normas do Direito Penal.
A analogia com as regras de Direito Penal que tratem dos antecedentes do agente tornaria aplicável ao caso o Tema 129 do STF, adotado no âmbito do RE 591054 RG/SC, segundo o qual "a existência de inquéritos policiais ou de ações penais sem trânsito em julgado não pode ser considerada como maus antecedentes para fins de dosimetria da pena".   
Ocorre que a dosimetria da pena no âmbito dos processos de Controle Externo, em linha com o previsto no art. 22, §2º, da LINDB, também deve levar em conta outros agravantes e atenuantes, por exemplo, tomando como balizadores o nível de gravidade dos ilícitos apurados, com a valoração das circunstâncias fáticas e jurídicas envolvidas, e a isonomia de tratamento com casos análogos. 
Assim, a fixação da dosimetria da multa pode levar em conta outros casos de condutas análogas, ainda que não tenham transitado em julgado. Trata-se de dar feição ao princípio constitucional de individualização da pena, que consiste, em linhas gerais, em aplicar o direito a cada caso concreto, levando-se em conta suas particularidades, o grau de lesividade da conduta observada, bem como os pormenores da personalidade do responsável.
Nesse ponto, não seria adequado aplicar à Sra. Sheila Chaves Gama de Souza a mesma multa que foi direcionada ao Sr. Rogério Martins Lisboa, pois entendo que existem agravantes na conduta da ex-prefeita.
Outro diferencial que pode ser trazido para justificar uma punição mais severa para a primeira responsável se deve ao fato de que foi na gestão da Sra. Sheila que a obra foi iniciada e paralisada, ao passo que a conduta atribuída aos prefeitos sucessores foi não dar continuidade ao empreendimento e não apresentar as respectivas contas. Dessa forma, considero adequada a dosimetria da sanção imposta à embargante.
Por derradeiro, não houve o vício apontado no Acórdão 7702/2022-TCU-Primeira Câmara com relação ao exame da eventual ocorrência das prescrições punitivas ou ressarcitórias, pois tal questão se encontra analisada nos parágrafos 16 a 19 do voto condutor da decisão embargada, a seguir reproduzidos:
"16. No que tange à suposta prescrição do débito e da pretensão punitiva, permito-me transcrever a análise realizada pelo Ministério Público de Contas, in verbis:
"29.	Por outro lado, esta representante do Ministério Público junto ao TCU, em concordância com a unidade técnica (peça 166, p. 14) , considera não ter transcorrido o prazo prescricional. Entretanto, embasa a análise em fundamento jurídico distinto daquele apresentado pela Secex/TCE, diante da superveniência da tese firmada pelo Supremo Tribunal Federal em repercussão geral, no âmbito do Recurso Extraordinário 636.886 (Tema 899) . A Corte Suprema deliberou ser prescritível a pretensão de ressarcimento ao erário fundada em decisão do TCU.
30.	Nessa linha, tendo em vista não haver dispositivo legal que discipline a prescrição no âmbito do TCU e até que sobrevenha norma específica, entende esta representante do MPTCU que esta lacuna deva ser suprida por analogia com a Lei n.º 9.873/1999, diploma enredado por normas do direito público e que tem sido o paradigma utilizado pelo STF para reger a limitação temporal ao poder sancionador e ressarcitório do Tribunal.
31.	De acordo com o art. 1.º da Lei n.º 9.873/1999, prescreve em cinco anos a ação punitiva da Administração Pública Federal, direta e indireta, no exercício do poder de polícia, objetivando apurar infração à legislação em vigor, contados da data da prática do ato ou, no caso de infração permanente ou continuada, do dia em que tiver cessado.
32.	No caso de omissão na prestação de contas, a contagem do prazo prescricional se inicia no dia seguinte à data final prevista para a apresentação da documentação comprobatória. Na espécie, trata-se do dia 31/8/2017, considerada a última prorrogação (peça 27, p. 32) e o prazo de 60 dias previsto na Cláusula Décima Segunda do ajuste (peça 1, p. 15) .
33.	De outro lado, interrompe-se a prescrição, nos termos do art. 2.º da norma paradigma, por qualquer ato inequívoco, que importe apuração dos fatos, notificação ou citação do acusado, inclusive por meio de edital, bem como pela decisão condenatória recorrível.
34.	No caso em análise, podem ser citados os seguintes atos interruptivos do prazo prescricional, considerando-se que a CEF instaurou a TCE antes do término de vigência do contrato de repasse:
Em agosto e setembro de 2017, diligências para apuração dos fatos (peças 5-13, 17 e 19-23) ;
Em 21/2/2020, instrução da unidade técnica, propondo audiência e citação dos responsáveis (peças 137-139) ;
Em abril e maio de 2020, citação dos responsáveis (peças 145-154) ; e
Em 10/3/2022, manifestação da Secex/TCE (peças 166-168) .
35.	Verifica-se, dessa forma, que não transcorreram os prazos de prescrição previstos na Lei 9.873/1999, seja na modalidade ordinária ou intercorrente."
17. Após a manifestação do Parquet, foi aprovada a Resolução 344/2022, que regulamenta, no âmbito do Tribunal de Contas da União, a prescrição para o exercício das pretensões punitiva e de ressarcimento. Por meio do aludido ato normativo, foi estabelecido que a prescrição nos processos de controle externo, em curso no Tribunal de Contas da União, observará o disposto na Lei 9.873/1999, na forma aplicada pelo Supremo Tribunal Federal, em especial a Ação Direta de Inconstitucionalidade 5509.
18. Segundo o art. 4°, inciso I, da mencionada Resolução 344/2022, a prescrição será contada da data em que as contas deveriam ter sido prestadas, no caso de omissão de prestação de contas. Assim, assiste razão ao Ministério Público junto ao TCU ao afirmar que tal data ocorreu no dia 31/8/2017. Além disso, os marcos interruptivos indicados na manifestação do MP/TCU estão de pleno acordo com os que foram estipulados no art. 5º referida resolução.
19. Portanto, com fundamento na nova Resolução 344/2022 e na manifestação do MP/TCU, concluo que não ocorreu a prescrição nestes autos."
Dessa forma, rejeito os embargos de declaração da Sheila Chaves Gama de Souza, mantendo inalterada a decisão recorrida.
Ante o exposto, proponho que seja prolatado o acórdão que ora submeto a este Colegiado.
TCU, Sala das Sessões, em 24 de janeiro de 2023.
BENJAMIN ZYMLER 
Relator